【裁判字號】    97,上訴,184
【裁判日期】    970318
【裁判案由】    違反毒品危害防制條例
【裁判全文】
臺灣高等法院高雄分院刑事判決         97年度上訴字第184號
上  訴  人
即  被  告  甲○○
                          （現羈於臺灣高雄看守所）
上列上訴人因違反毒品危害防制條例案件，不服中華民國97年1
月9 日第一審判決（起訴案號：臺灣高雄地方法院檢察署97年度
毒偵字第6795號），提起上訴，本院判決如下：
          主  文
原判決關於施用第一級毒品及定應執行刑部分撤銷。
甲○○施用第一級毒品，累犯，處有期徒刑拾壹月，扣案之海洛
因拾壹包（驗後淨重共壹點參伍公克）沒收銷燬之，扣案上開毒
品外包裝拾壹個沒收。
其他上訴駁回。
駁回上訴施用第二級毒品甲基安非他命所處有期徒刑伍月部分，
與撤銷改判所處有期徒刑拾壹月部分，應執行有期徒刑壹年貳月
。扣案海洛因拾壹包（淨重共壹點參伍公克）沒收銷燬之，扣案
上開毒品外包裝袋拾壹個沒收。
          事  實
一、甲○○曾因施用毒品犯行，經台灣高雄地方法院以民國（下
    同）87年度毒聲字第4331號裁定送勒戒處所觀察、勒戒後，
    認有繼續施用毒品之傾向，經同院以88年度毒聲字第3318號
    裁定令入戒治所施以強制戒治，於89年3 月22日停止強制戒
    治出監，於89年5 月6 日視為執行完畢，並經臺灣高雄地方
    法院檢察署檢察官於89年5 月30日以89年度戒毒偵字第58 7
    號為不起訴處分確定。又因竊盜及施用第一級、第二級毒品
    案件，經同院以92年度訴字第2553號判決，分別判處有期徒
    刑10月、8 月、4 月，應執行有期徒刑1 年8 月確定，甫於
    94年11月9 日縮刑期滿執行完畢。猶不知戒絕毒癮，明知海
    洛因及甲基安非他命分別係毒品危害防制條例第2 條第2 項
    第1 款及第2 款所分別明定之第一級毒品及第二級毒品，不
    得持有、施用，竟於上開施用毒品犯行執行完畢後5 年內，
    復基於施用第一級毒品海洛因之犯意，於96年7 月27日上午
    8 時許，在高雄縣林園鄉○○村○○路王公廟產業道路旁，
    以將海洛因摻入香菸內點煙吸食之方式，各施用海洛因1 次
    ；又基於施用第二級毒品甲基安非他命之犯意，於96年7 月
    27日中午12時許，在上開產業道路旁，以將甲基安非他命置
    於玻璃球內點火燒烤吸食煙氣之方式，施用第二級毒品甲基
    安非他命1 次，上開毒品係分別施用。嗣於同日中午12時30
    分許，在上開產業道路旁為警查獲，並扣得海洛因11包（驗
    後淨重共1.35公克，及內含海洛因之包裝袋11個）。經警採
    集其尿液送檢，檢驗結果呈嗎啡及甲基安非他命之陽性反應
    ，而知上情。
二、案經高雄市政府警察局小港分局報請臺灣高雄地方法院檢察
    署檢察官偵查起訴。
          理  由
一、上開事實，業據被告甲○○於原審法院及本院審理中坦白承
    認（見原審卷第58- 59頁、本院上訴卷第43-44 頁），且經
    警採集被告尿液送高雄市立凱旋醫院檢驗，結果呈嗎啡及甲
    基安非他命之陽性反應，有該醫院所出具之濫用藥物尿液檢
    驗報告附卷（見偵卷第7 頁），此外，復有被告所持有經扣
    案之白色粉末11包可資佐證。而上開白色粉末確係海洛因之
    事實，亦有法務部調查局鑑定書可憑（見原審卷第55頁）。
    按海洛因係嗎啡經化學合成之半人工合成品，毒性倍於嗎啡
    ，其經吸食或施打入人體，經新陳代謝作用又分解成嗎啡，
    故海洛因在進入人體後，均以嗎啡型態排於尿液中，故於吸
    食或施打海洛因者尿液中，可檢出嗎啡陽性反應，業經憲兵
    司令部80年5 月7 日以（80）鑑驗字第1746號函示明確。依
    前開函示意旨，被告上開自白核與事實相符，堪可採信。按
    毒品危害防制條例於92年7 月9 日修正公布，自93年1 月9
    日施行，其中第20條、第23條將施用毒品之刑事處遇程序，
    區分為「初犯」及「5 年內再犯」、「5 年後再犯」。依其
    立法理由之說明：「初犯」，經觀察、勒戒或強制戒治後，
    應為不起訴處分或不付審理之裁定；經觀察、勒戒或強制戒
    治執行完畢釋放後，「5 年內再犯」者，因其再犯率甚高，
    原實施之觀察、勒戒及強制戒治既已無法收其實效，爰依法
    追訴或裁定交付審理。至於經觀察、勒戒或強制戒治執行完
    畢釋放後，「5 年後再犯」者，前所實施之觀察、勒戒或強
    制戒治已足以遮斷其施用毒品之毒癮，為期自新及協助其斷
    除毒癮，仍適用「初犯」規定，先經觀察、勒戒或強制戒治
    之程序。從而依修正後之規定，僅限於「初犯」及「5 年後
    再犯」二種情形，始應先經觀察、勒戒或強制戒治程序。倘
    被告於5 年內已再犯，經依法追訴處罰，縱其第3 次（或第
    3 次以上）再度施用毒品之時間，在初犯經觀察、勒戒或強
    制戒治執行完畢釋放5 年以後，已不合於「5 年後再犯」之
    規定，且因已於「5 年內再犯」，顯見其再犯率甚高，原實
    施觀察、勒戒或強制戒治，已無法收其實效，即應依該條例
    第10條處罰（最高法院95年5 月9 日95年度第7 次刑事庭會
    議決議參照）。查被告前因施用毒品案件，經原審法院以87
    年毒聲字第4331號裁定送勒戒處所觀察、勒戒後，認有繼續
    施用毒品之傾向，經同院以88年毒聲字第3318號裁定令入戒
    治所施以強制戒治，於89年3 月22日停止強制戒治出監，於
    89年5 月6 日視為執行完畢，經臺灣高雄地方法院檢察署檢
    察官於89年5 月30日以89年度戒毒偵字第587 號為不起訴處
    分確定。復於前揭強制戒治視為執行完畢後5 年內，再為施
    用毒品等犯行，經同院以92年度訴字第2553號判決判處有期
    徒刑1 年8 月確定，於94年11月9 日縮刑期滿執行完畢之事
    實，有臺灣高等法院被告前案紀錄表在卷可憑，是被告雖係
    於上開強制戒治視為執行完畢釋放5 年後再犯本罪，然其最
    後一次係於於92年9 月17日施用第一級毒品海洛因及第二級
    毒品甲基安非他命，經原審法院以92年度訴字第2553號判決
    科處罪刑確定，依最高法院上開決議之意旨，被告本件施用
    海洛因及甲基安非他命之犯行，均應予起訴論罪科刑。從而
    ，本案事證明確，被告犯行堪予認定。
二、核被告所為，係犯毒品危害防制條例第10條第1 項之施用第
    一級毒品及同條例第10條第2 項之施用第二級毒品罪。被告
    持有第一級、第二級毒品之行為，已為其後施用之高度行為
    所吸收，均不另論罪。被告所犯上開施用第一級毒品罪及施
    用第二級毒品罪，犯意各別，應分論併罰。被告曾有如事實
    欄所示犯行，經判處有期徒刑確定，於94年11 月9日縮刑期
    滿執行完畢之事實，此有前開前案紀錄表可憑，被告於有期
    徒刑執行完畢後，5 年以內故意再犯本件有期徒刑以上之罪
    ，均為累犯，各應依刑法第47條第1 項規定加重其刑。
三、原審被告施用第二級毒品甲基安非他命之犯行事證明確，而
    適用係犯毒品危害防制條第10條第2 項、刑法第47條第1 項
    規定，審酌被告前經強制戒治及有期徒刑執行完畢後，猶不
    思戒除毒癮，顯見其並無堅定戒癮之意志，惟念其行為尚未
    危害他人及其犯後坦承犯行，態度尚稱良好等一切情狀，量
    處有期徒刑5 月。經核原判決此部分認事用法並無違誤，量
    刑亦稱允當。被告上訴意旨以原判決此部分量刑過重，指摘
    原判決此部分不當，為無理由，應予駁回。
四、原審認被告96年7 月27日施用第一級毒品海洛因之犯行亦事
    證明確，據以論罪科刑，固非無見，惟如後所述，並無證據
    足以證明被告96年7 月26日亦有施用第一級毒品海洛因，此
    部分應不另為無罪之諭知，原判決對此遽予論罪科刑，尚有
    未洽，被告執此聲明上訴，指摘原判決不當，為有理由，且
    檢察官認被告先後2 次施用毒品海洛因部分係屬集合犯，自
    應由本院將施用第一級毒品暨定應執行刑部分撤銷改判。爰
    審酌被告不思戒除毒癮，一再施用顯見其意志不堅，惟念其
    行為尚未危害他人及其犯後坦承犯行，態度尚稱良好等一切
    情狀，量處有期徒刑11月；並與前開駁回上訴施用第二級毒
    品甲基安非他命所處有徒刑5 月部分，定其應執行刑為有期
    徒刑1 年2 月；扣案之海洛因11包（驗後淨重共1.35公克）
    係第一級毒品，應依毒品危害防制條例第18條第1 項前段規
    定諭知沒收銷燬之，至扣案上開毒品外包裝係被告所有，此
    經其自承在卷，且係供其持有、施用毒品所用之物，爰依刑
    法第38條第1 項第2 款之規定宣告沒收。
五、公訴意旨另以：甲○○前於92年間因施用毒品案件，經臺灣
    高雄地方法院裁定強制戒治，於93年6 月8 日強制戒治期滿
    釋放。又因竊盜、違反毒品危害防制條例案件，經臺灣高雄
    地方法院以92年度易字第2029號、92年訴字第2553號分別判
    處有期徒刑8 月、4 月、10月，應執行有期徒刑1 年8 月，
    甫於94年11月10日因縮短刑期執行完畢出監。竟不思戒除毒
    癮，於前開強制戒治執行完畢釋放後5 年內，復基於施用第
    一級毒品之犯意，自96年7 月間起至7 月26日止，在高雄縣
    林園鄉○○村○○路王公廟產業道路旁等處，施用第一級毒
    品海洛因，因認被告甲○○此部分亦涉有毒品危害防制條例
    第10條第1 項之施用第一級毒品罪嫌。
六、按審判之事實範圍，應以起訴之事實（包括起訴效力所及之
    事實）為基準；如犯罪事實已經起訴而未予裁判，自屬違背
    法令，此觀刑事訴訟法第379 條第12款規定自明。訴經提起
    後，檢察官雖得依同法第269 條規定，提出撤回書敘述理由
    撤回起訴；惟單一案件之事實，僅就一部分事實撤回起訴，
    基於審判不可分之關係，並不生撤回效力。又刑事訴訟法尚
    無如民事訴訟法設有訴之變更之規定，得許檢察官就其所起
    訴之被告或犯罪事實加以變更。是於刑事訴訟程序中，到庭
    實行公訴之檢察官若對於業經起訴而具有一罪關係之犯罪事
    實，為部分之減縮者，非屬訴訟上之撤回起訴，不生拘束法
    院之效力，是法院不得僅就檢察官於審判中主張減縮後之事
    實為裁判，而置原起訴之事實於不顧，否則仍有已受請求之
    事項未予判決之違背法令，此有最高法院96年台上字第5570
    號判決可資參照。本件檢察官於原審法院行準備程時固以言
    詞更正被告施用第一級毒品海洛因之時間與次數為96年7 月
    26日及同年月27日，各施用一次（見原審卷第58頁）。核與
    上開起訴書所載之犯罪時間與次數不同，惟依前揭最高法院
    之判決意旨所載，不生減縮之效力，本院仍應就所起訴之全
    部犯行予以審理判決，先此敘明。
七、公訴人認被告涉有此部分罪嫌係以被告之自白及為警查獲時
    所採之尿液經送鑑定結果，呈嗎啡陽性反應為論據。惟訊據
    上訴人即被告甲○○於本院審理時則否認有公訴人所指此部
    分犯行，辯稱：伊僅於96年7 月27日查獲當日施用海洛因，
    查獲前並未施用等語。按被告或共犯之自白，不得作為有罪
    判決之唯一證據，仍應調查其他必要之證據，以察其是否與
    事實相符，刑事訴訟法第156 條第2 項定有明文。本件被告
    甲○○於警訊時固坦承有自76年7 月間施用毒品海洛因多次
    ，於原審法院審理時亦供稱：其有於96年7 月26日在高雄縣
    林園鄉○○村○○路王公廟產業道路旁等處，施用第一級毒
    品海洛因等語，而其於翌日為警查獲後所採集之尿液經送驗
    結果，確呈嗎啡陽性反應，已如前述，惟上開尿液檢驗結果
    僅能證明被告於查獲當天有施用海洛因之情事，不能為查獲
    前亦有施用之證明，是公訴人所指被告此部分罪嫌，除被告
    之自白外，並無其他佐證以資證明其自白與事實相符，是被
    告被訴於97年7 間及同年月26日施用第一級毒品海洛因之罪
    嫌，尚屬不能證明，惟檢察官認此部分與前揭論罪科刑之施
    用第一級毒品部分有實質上一罪關係，故不另為無罪之諭知
    。
據上論結，應依刑事訴訟法第368 條、第369 條第1 項前段、第
364 條、第301 條第1 項前段，毒品危害防制條例第10條第1 項
、第18條第1 項，刑法第11條前段、第38條第1 項第2 款，第51
條第5 ，判決如主文。
本案經檢察官陳國全到庭執行職務。
中    華    民    國    97    年    3     月    18    日
                   刑事第七庭    審判長法  官  莊飛宗
                                       法  官  孫啟強
                                       法  官  李嘉興
以上正本證明與原本無異。
被告及檢察官就施用第二級毒品部分均不得上訴。
檢察官及被告就施用第一級毒品部分；暨檢察官就被告無罪部分
之判決，如有不服本判決應於收受本判決後10日內向本院提出上
訴書狀，其未敘述上訴理由者，並得於提起上訴後10日內向本院
補提理由書狀（均須按他造當事人之人數附繕本）「切勿逕送上
級法院」。
中    華    民    國    97    年    3     月    18    日
                                        書記官  郭榮芳
附錄本件判決論罪科刑法條：
毒品危害防制條例第10條第1項、第2項：
施用第一級毒品者，處6月以上5年以下有期徒刑。
施用第二級毒品者，處3年以下有期徒刑。


司法院資訊處製作；財團法人民間司法改革基金會備份。
